臺灣士林地方法院民事裁定　　　　　　99年度消債抗字第46號
抗　告　人　黃孟偉
上列抗告人因清算聲請免責事件，抗告人對於民國99年10月28日
本院99年度消債聲字第53號裁定提起抗告，本院裁定如下：
    主  文
抗告駁回。
抗告程序費用新臺幣壹仟元由抗告人負擔。
    理  由
一、按法院為終止或終結清算程序之裁定確定後，除別有規定外
    ，應以裁定免除債務人之債務。又法院裁定開始清算程序後
    ，債務人有薪資、執行業務所得或其他固定收入，而普通債
    權人之分配總額低於債務人聲請清算前二年間，可處分所得
    扣除自己及依法應受其扶養者所必要生活費用之數額者，法
    院應為不免責之裁定，但債務人證明經普通債權人全體同意
    者，不在此限。而債務人有下列各款情形之一者，法院應為
    不免責之裁定，但債務人證明經普通債權人全體同意者，不
    在此限：一、於七年內曾依破產法或本條例規定受免責；二
    、隱匿、毀損應屬清算財團之財產，或為其他不利於債權人
    之處分；三、捏造債務或承認不真實之債務；四、因浪費、
    賭博或其他投機行為，致財產顯然減少或負擔過重之債務，
    而生開始清算之原因；五、於清算聲請前一年內，已有清算
    之原因，而隱瞞其事實，使他人與之為交易致生損害；六、
    明知已有清算原因之事實，非基於本人之義務，而以特別利
    於債權人中之一人或數人為目的，提供擔保或消滅債務；七
    、隱匿、毀棄、偽造或變造帳簿或其他會計文件之全部或一
    部，致其財產之狀況不真確；八、故意於財產及收入狀況說
    明書為不實之記載，或有其他故意違反本條例所定義務之行
    為，消費者債務清理條例第132 條、第133 條及第134 條分
    別定有明文。
二、抗告意旨略以：(一)伊自民國90年起於美商亞洲美樂家股份有
    限公司（下稱美樂家公司）經營之直銷工作，乃為組織型行
    銷，每個經營者須組織內成員達到一定的消費，才會有獎金
    可領取，如同傳統店面須有進貨成本支出，才能銷貨賺取價
    差，因此，伊購買美樂家公司產品之行為，並非屬生活上支
    出，自非為生活上之非必要支出，亦非為領取高額業績之投
    機行為。(二)再者，原裁定認定88年至94年間有多筆預借現金
    致使債務迅速累積部分，伊真實借貸之數額遠遠小於原裁定
    所認定之數額，其尚包括高額利息、手續費及違約金，故原
    裁定認定顯有違誤。(三)另原裁定所列本人其他開銷項目非日
    常生活必需消費者，確為本人日常生活之支出：1.和信電訊
    為與客戶聯絡之行動電話費，為生意上之必要開支。2.同宏
    事業、富叡公司乃加油之支出。3.高額餐飲、服飾、皮鞋及
    出版社係與客戶談生意吃飯，服飾、皮鞋乃多年才買一回，
    豈是恣意花費。4.中國人壽保險股份有限公司（以下簡稱：
    中壽公司）為本人之保險費，另有客戶因續年度之繳費有困
    難，幫客戶預墊，其中有多次取不回保險費的情況。5.英達
    軟體為買手機費用，屬一般工作上之必要支出。6.華彩軟體
    為使用正版軟體之費用。7.特力翠豐公司為家中之家俱、燈
    泡等必須之開銷。8.第一產物為與中壽合作之意外險，也是
    代墊居多等語，爰提起抗告，求為廢棄原裁定，另為免責之
    裁定等語。
三、按免責制度中所謂浪費或投機行為，係指相對人於顯見其經
    濟狀況不佳之情形下，猶恣意揮霍使生活支出超過個人收入
    所應支出之程度，致負擔更大債務，核其所為，於清算之原
    因有可歸責性，自有加以制止之必要，尚不宜使之免責。而
    有無浪費或投機行為，端視相對人從事該行為時有無詳實之
    償還計畫，倘無償還計畫僅是先行花費或以射倖心態從事投
    機時即屬之，自不應認可免其還款之責。經查：
  (一)依抗告人於本院97年度消債更字第151 號事件（下稱：151
    號更生事件）所提財產及收入狀況說明書，抗告人於95年收
    入總額76萬5,712 元，月均所得6 萬3,809 元；96年收入46
    萬4,885 元，月均所得3 萬8,740 元，扣除抗告人所列租金
    每月8,000 元（抗告人於97年5 月21日更生聲請時所附財產
    及收入狀況說明書固列每月租金支出1 萬6,000 元，嗣於97
    年12月16日陳報狀自陳分租第三人蔡麗芬，每月負擔金額為
    8,000 元，見151 號更生事件卷第10、62頁）、家庭生活費
    每月1 萬元，期間每月得供花費之餘額95年為4 萬5,809 元
    、96年為2 萬740 元。抗告人自陳於90年即加入美樂家公司
    從事直銷事業，並陳稱96年薪資收入遽減為協商無法履行原
    因（151 號更生事件卷第8 頁），顯然95年間收入為95年8
    月6 日與債權人成立協商前之常態。另參諸抗告人前為臺北
    市北投區474 巷4 弄3 號4 樓房地（面積78.16 平方公尺）
    所有權人，甫於94年2 月間以買賣為原因移轉第三人（本院
    卷第84-88 頁），於94年3 月起始開始承租現居處，則94年
    3 月前抗告人更無租金支出。如以95年收入未遽減前之年收
    入76萬5,712 元推估90年至94年抗告人之年收入可達306 萬
    2,848 元，扣除90年至94年2 月每月1 萬元生活費合計50萬
    元、94年3 月至12月每月支出1 萬8,000 元（生活費1 萬元
    加計租賃支出8,000 元）合計18萬元，尚餘248 萬2,848 元
    ，乃抗告人並無儲蓄所得，反致於95年8 月6 日成立協商時
    ，累計155 萬9,021 元之債務，推估期間生活費以外之支出
    4 百餘萬元，如加上94年出售臺北市北投區房地所得，金額
    尤為可觀，僅以非抗告意旨所述各節，難認已就無浪費之事
    實為合理之說明。
  (二)次按多層次傳銷事業不得要求參加人購買商品之數量顯非一
    般人短期內所能售罄。但約定於商品轉售後始支付貨款者，
    不在此限。多層次傳銷管理辦法第17條第1 項第3 款定有明
    文。是多層次傳銷事業是所得應在「傳銷」勞務之付出對價
    ，而非購買不合理數量之產品以爭取獎金。倘抗告人合理預
    估得銷售之產品數量而「進貨」、「補貨」，甚或於商品轉
    售後始支付貨款，每月進、補貨所為刷卡消費，當得於「短
    期內所能售罄」，用以清償信用卡消費，不致成為信用卡消
    費債務累積之大宗。然抗告人實際狀況並非如此，其果以密
    集刷卡消費方式不當大量進、補貨，以達抗告意旨所稱「組
    織內成員達到一定的消費，才會有獎金可領取」之目標，獲
    取多層次傳銷公司之報酬供己花用，再將可預見、蓋然性很
    高之無法售罄清償消費債務風險，轉嫁信用卡發卡銀行執為
    清算免責正當事由，顯非事理之平，其密集進貨致無法售出
    之風險果真實現，亦難謂非投機行為。況抗告人刷卡消費所
    購多層次傳銷產品，既非供己消費所必需，亦顯可預見數量
    過多而無法售出而生囤積，自非不得評價為浪費。
  (三)再觀諸債權人提供抗告人之消費明細，抗告人自85年9 月起
    即開始以中國信託商業銀行股份有限公司（下稱中國信託銀
    行）所發行信用卡預借現金，並於同年同月起對中國信託銀
    行信用卡債務出現每月僅能繳付符合信用卡最低應繳金額等
    使用循環信用之情形。後抗告人仍持續持中國信託銀行信用
    卡、現金卡預借現金並為高額消費。復自88年11月起向萬泰
    商業銀行股份有限公司（下稱萬泰銀行）預借現金，88年度
    計提領新臺幣（下同）19萬1,135 元，89年度計提領7 萬
    8,000 元，90年度計提領49萬5,305 元，91年度計提領163
    萬8,108 元，92年度計提領11萬9,000 元，93年度計提領4
    萬8,774 元，94年度計提領4 萬3,031 元，總計提領金額達
    261 萬3,353 元（以提領金額計算，並未加計利息、違約金
    等）。期間抗告人雖陸續借還，然至抗告人開始更生程序時
    止，依本院99年3 月19日公告確定之債權表，其對中國信託
    銀行、萬泰銀行分別仍有本金債務31萬3,518 元、23萬4,64
    3 元未能清償，且除上開債務外，抗告人另有積欠其他債權
    金融機構本金債務達75萬962 元，總計未予清償之債務本金
    為129 萬9,123 元（未包含抗告人之就學貸款連帶保證債務
    ）。顯見抗告人自85年9 月向金融機構預借現金並使用循環
    信用時起，即陷入支付困難之情事，於此經濟窘迫之情形，
    抗告人更應撙節其支出，避免非必要支出。惟抗告人於上開
    情形下，除持續密集預借現金外，仍屢屢持卡為顯逾一般人
    每月生活上所必要之花費金額，且每月繳款金額低於消費金
    額，足徵於消費時並無確實之償債計畫。如抗告人以中國信
    託銀行信用卡，扣除預借現金後，於86年7 月至87年1 月消
    費15萬9,897 元，平均每月消費金額達2 萬2,842 元之中國
    人壽保險費，於87年11月消費11萬9,605 元，於89年7 月消
    費4 萬4,600 元，於90年2 月消費2 萬1,516 元，於90年3
    月消費2 萬2,564 元，於90年4 月消費1 萬3,765 元，於90
    年7 月消費2 萬1,008 元，於90年10月消費2 萬1,510 元，
    於91年12月消費1 萬4,765 元，於92年1 月消費1 萬2,824
    元，於92年3 月消費2 萬32元，於92年6 月消費3 萬2,640
    元，於92年7 月消費4 萬855 元，於92年8 月消費3 萬1,86
    1 元，於92年11月消費2 萬2,314 元；以合作金庫商業銀行
    股份有限公司信用卡於91年8 月消費2 萬7, 962元，於91年
    11月消費1 萬7,520 元，於91年12月消費1 萬1,092 元，於
    92年8 月消費1 萬5,342 元，於92年9 月消費3 萬6,073 元
    ，於93年3 月消費1 萬8,855 元，於93年5 月消費1 萬2,56
    0 元；以玉山商業銀行股份有限公司信用卡於90年10月消費
    1 萬5,285 元，於91年1 月消費1 萬5,368 元，於91年7 月
    消費1 萬7,653 元，於91年10月消費2 萬7,895 元，於93年
    4 月1 萬1,577 元；以花旗（台灣）商業銀行股份有限公司
    信用卡於92年2 月消費2 萬1,180 元，於92年5 月消費1 萬
    5 元；以台北富邦商業銀行股份有限公司信用卡於93年2 月
    消費2 萬690 元，於93年4 月消費1 萬2,843 元，於93年7
    月消費1 萬5, 581元，於93年8 月消費1 萬914 元，於93年
    9 月消費1 萬4,785 元等。
  (四)又抗告人雖主張原裁定所列其他開銷項目屬其日常生活之支
    出，惟其中關於幫客戶預墊之保費部分，抗告人不思慮本身
    經濟已為窘迫、無法負擔額外支出，竟甘冒他人無法將刷卡
    費用給付抗告人之風險，任由債務繼續擴大，已難認無恣意
    耗費情事。況果有抗告人所稱代墊費用未償還情事，亦未見
    抗告人於更生聲請時所附「財產及收入況說明」中列載「債
    權」，用作換價清償。而縱係經營傳銷事業，以抗告人已陷
    負債狀況，「業務支出」仍須為必要之撙節，以服務熱忱取
    代飲宴酬作，非得率以與客戶吃飯、代客戶墊付款項、購買
    業務必需軟體云云，為與抗告人經濟狀況不相適合之支出。
四、從而，綜酌抗告人總體支出或各別消費情形，抗告人應有浪
    費或其他投機行為致財產顯然減少或負擔過重債務之情事，
    且未經全體債權人同意其免責，依前揭消費者債務清理條例
    第134 條第4 款規定，法院自應為不免責之裁定。原審裁定
    抗告人不免責，於法洵無不合。抗告意旨指摘原裁定不當，
    求予廢棄，為無理由，應予駁回。
五、又本件抗告人依聲請前情狀，固應為不免責裁定，惟徵諸抗
    告人於更生方案所承諾清償比例35.72%，抗告人仍得依消費
    者債務清理條例第142 條規定，本諸誠信，繼續清償債務，
    於各普通債權人受償額均達其債權額之20% 以上後，即得再
    行聲請為免責裁定，本院當於斯時再行衡量抗告人相關履行
    情事，另為准否抗告人免責之決定，附此指明。
六、爰裁定如主文。
中    華    民    國    100   年    5     月    31    日
                  民事第三庭  審判長法  官  王本源
                                    法  官  孫萍萍
                                    法  官  施月燿
以上正本證明與原本無異。
如不服本裁定，僅得於收受本裁定正本送達後10日內，以適用法
規顯有錯誤或涉及法律見解具有原則上之重要性為理由，向本院
提出再抗告狀，（須繳納再抗告裁判費新臺幣1,000 元，並附繕
本一份），經本院許可後方得再抗告至最高法院。再抗告時應提
出委任律師或具有律師資格之人之委任狀；委任有律師資格者，
另應附具律師資格證書及釋明委任人與受任人間有民事訴訟法第
466 條之1 第1 項但書或第2 項所定關係之釋明文書影本。
中    華    民    國    100   年    6     月    7    日
                              書記官  吳昀蔚